臺灣臺北地方法院民事判決　　　　　　　99年度訴字第2247號
原　　　告　儷坊實業有限公司
法定代理人　蔡德揚
訴訟代理人　鄭昱廷律師
複　代理人　陳東欣
被　　　告　瀚康實業有限公司
兼　法　定
代　理　人　朱正宏
共　　　同
訴訟代理人　葉秀美律師
複　代理人　陳香如律師
上列當事人間請求損害賠償事件，本院於民國100年1月11日言詞
辯論終結，判決如下：
    主      文
原告之訴及假執行之聲請均駁回。
訴訟費用由原告負擔。
    事實及理由
壹、程序部分：
    按訴狀送達後，原告不得將原訴變更或追加他訴。不變更訴
    訟標的而補充或更正事實上或法律上之陳述者，非為訴之變
    更或追加，民事訴訟法第255條第1項、第256 條分別定有明
    文。本件原告起訴時主張被告以假扣押方式侵害其權利，致
    其受有損害，而依民法第184條第1項後段、第185條、第195
    條，以及民事訴訟法第531條第1項等規定，請求被告連帶賠
    償財產上之損害新臺幣（下同）2,000,000 元及非財產上之
    損害1,000,000 元。嗣原告於民國99年10月12日本院言詞辯
    論期日，就財產上損害賠償部分，變更請求權基礎為先位主
    張民法第184條第1項後段、備位主張民事訴訟法第531 條，
    而就被告朱正宏應負連帶賠償責任部分，則改以公司法第23
    條第2 項為請求權基礎（本院卷第129頁至第130頁）。核此
    仍以前揭起訴時之原因事實為基礎，而為請求權基礎審理順
    序之變更，僅屬補充、更正法律上之陳述，揆諸上開規定，
    並非訴之變更，合先敘明。
貳、實體部分：
一、原告起訴主張：被告瀚康實業有限公司（下稱瀚康公司）之
    負責人即被告朱正宏意圖以貿易詐欺與訴訟詐欺之方式詐騙
    原告，宣稱受加拿大客戶所託，於97年7月2日、7 月19日間
    以被告瀚康公司名義，向原告訂購毛衣及襯衫，雙方並約定
    被告朱正宏於貨物生產期間，須至原告位於蘇州之工廠確認
    生產過程。詎原告依約生產貨物時，被告朱正宏並未至工廠
    確認生產狀況，亦無驗貨，卻先逼迫原告簽署出貨協議書保
    證貨物品質，後又謊稱加拿大客戶表示貨物有瑕疵而向原告
    求償，致原告誤信其詞而交付188,000 元。被告食髓知味，
    再以毛衣有瑕疵為由向原告詐取賠償金，經原告拒絕並要求
    退貨，被告朱正宏即避不見面，亦不聯絡處理退貨事宜，反
    於97年底突對原告聲請假扣押及強制執行，經鈞院以97年度
    裁全字第10331 號裁定准為假扣押（下稱系爭假扣押裁定）
    ，再以97年度執全字第3130號為強制執行，並另囑託臺灣板
    橋地方法院、臺灣臺中地方法院執行，扣押原告於臺中商業
    銀行臺北分行及國外部（下稱臺中商銀臺北分行及國外部）
    、臺灣中小企業銀行建成分行（下稱臺灣企銀建成分行）及
    玉山商業銀行板橋分行（下稱玉山銀行板橋分行）帳戶內之
    存款，致原告無法提領現金辦理提存以撤銷系爭假扣押裁定
    ，並另使原告向數家銀行所借貸之款項，被視為全部到期並
    取走存款，支票亦陸續跳票，公司陷入停止營運、破產之境
    況，原告之法定代理人蔡德揚為此僅得以個人名義借貸彌補
    公司資金缺口，因而須支出高額利息。而被告繼之對原告起
    訴請求債務不履行損害賠償，於調解時一再要求原告支付美
    金30,000元和解，後經鈞院於98年12月4日以98年度訴字第1
    023 號判決駁回確定。是被告顯然意圖藉由保全程序及訴訟
    之手段，逼迫原告付出高額和解金，屬貿易詐欺及訴訟詐欺
    之行為，為此原告受有2,000,000 元以上之損害，公司之名
    譽及信用亦嚴重受損，原告就此已向臺灣臺北地方法院檢察
    署提出刑事告訴，爰依民法第184條第1項後段、第195條第1
    項規定、公司法第23條第2項及民事訴訟法第531 條第1項之
    規定，請求被告連帶賠償原告2,000,000 元之財產上損害及
    1,000,000 元之非財產上損害。並聲明：(一)被告應連帶給付
    原告3,000,000 元及自起訴狀繕本送達翌日起至清償日止，
    按週年利率5%計算之利息。(二)願供擔保請准宣告假執行。
二、被告則以：原告生產貨品確有瑕疵，未達雙方約定之基本品
    質，致被告瀚康公司遭加拿大買方拒絕給付貨款並須負擔賠
    償責任，被告向法院聲請假扣押及提起訴訟均係依法而為，
    並無違法不當或違背善良風俗之情形，絕非貿易詐欺或訴訟
    詐欺，原告為此本於侵權行為法則起訴請求賠償，顯有未合
    。又原告無法舉證被告聲請系爭假扣押裁定之行為，確有使
    原告受有損害之事實，以及損害與假扣押執行間有何因果關
    係存在，而其主張之損害內容亦未能具體說明、舉證，所為
    主張顯無理由等語，資為抗辯。並聲明：除陳明願供擔保免
    為假執行之宣告外，如主文所示。
三、經查被告瀚康公司於97年12月4 日向本院聲請對原告為假扣
    押，經本院以97年度裁全字第10331 號裁定准予對原告財產
    於1,800,000 元之範圍內為假扣押，被告瀚康公司即據以聲
    請本院97年度執全字第3130號案件，向第三人臺灣企銀建成
    分行及臺中商銀臺北分行就原告之存款為強制執行，並分別
    囑託臺灣板橋地方法院就原告於玉山銀行板橋分行、臺灣臺
    中地方法院就原告於臺中商銀國外部之存款為執行（以下統
    稱系爭假扣押執行程序），然嗣於98年10月8 日具狀撤回執
    行。而被告瀚康公司於系爭假扣押執行程序中，曾於98 年1
    月6日於本院向原告起訴請求損害賠償，經本院於98年12月4
    日以98年度訴字第1023號判決駁回被告瀚康公司之訴（下稱
    前案訴訟），並於99年1 月14日確定情，業具兩造所不爭執
    ，並經本院調取本院97年度裁全字第10331 號卷、97年度執
    全字第3130號卷、98年度訴字第1023號卷、臺灣臺中地方法
    院97年度執全助字第778 號卷、臺灣板橋地方法院97年執全
    助字第1368號卷核閱屬實，堪信為真。惟原告主張被告係以
    系爭假扣押裁定為手段，施行貿易詐欺、訴訟詐欺而侵害原
    告權利，致原告因系爭假扣押執行程序而受有損害等情，則
    為被告所否認，並以前詞為辯，是故本件爭點厥為：(一)被告
    瀚康公司聲請系爭假扣押裁定及執行程序是否為權利之正當
    行使？(二)被告是否應依民法第184 條第1項後段、第195條及
    公司法第23條第2項之規定，連帶賠償原告財產上之損害2,0
    00,000元及非財產上之損害1,000,000 元？(三)被告是否應依
    民事訴訟法第531條第1項規定連帶賠償原告2,000,000 元？
    茲於下分述之：
  (一)被告瀚康公司聲請系爭假扣押裁定及執行程序應屬權利之正
    當行使：
    (1)按因故意或過失，不法侵害他人之權利者，負損害賠償責
      任。故意以背於善良風俗之方法，加損害於他人者亦同。
      另按不法侵害他人之身體、健康、名譽、自由、信用、隱
      私、貞操，或不法侵害其他人格法益而情節重大者，被害
      人雖非財產上之損害，亦得請求賠償相當之金額。其名譽
      被侵害者，並得請求回復名譽之適當處分。民法第184 條
      第1項、第195 條第1項分別定有明文。次按所謂故意係指
      行為人對於構成侵權行為之事實，明知並有意使其發生或
      預見其發生，而其發生並不違背其本意而言。因之故意以
      聲請法院實施假扣押之手段，侵害他人權利之情形，必須
      行為人對於其聲請假扣押係屬侵權行為之事實，明知並有
      意使其發生，或預見其發生，而其發生並不違背其本意，
      始足當之，此亦有最高法院76年度臺上字第2724號判決意
      旨可參。從而，債務人因假扣押受有損害，向債權人請求
      賠償，若非本於民事訴訟法第531 條之規定，而係依上開
      侵權行為之相關法則請求，自須以債權人就其所為假扣押
      聲請不法侵害他人權利一事，主觀上具有故意或過失，始
      得為之，且應由請求之債務人負舉證之責。準此，本件原
      告主張被告瀚康公司應依民法第184 條第1項後段及第195
      條第1 項規定負侵權行為損害賠償責任，自應對被告瀚康
      公司為系爭假扣押裁定之聲請及執行程序，主觀上有侵害
      權利之故意、過失等主觀要件，負舉證責任。末按被上訴
      人為確保其損害賠償請求權，而聲請假扣押，不能謂其主
      觀上有故意以背於善良風俗之方法，加損害於上訴人，蓋
      假扣押究屬債權人依法保全其債權得受清償之正當方法，
      何有背於善良風俗方法之可言，最高法院78年度臺上字第
      1040號著有判決可資參酌。因此，單純為確保債權之實現
      而聲請假扣押之行為，應非得當然被視為背於善良風俗之
      方法所為之侵權行為。
    (2)查原告主張被告朱正宏涉犯詐欺罪嫌，業為被告所否認，
      而原告以此為由所提刑事告訴，並經臺灣臺北地方法院檢
      察署檢察官以99年度調偵字第921 號為不起訴處分，此有
      不起訴處分書在卷可稽，難認其主張為真。況且被告瀚康
      公司向原告訂購之貨物，因遭加拿大客戶認定有瑕疵而拒
      絕給付貨款並須負擔賠償責任，被告瀚康公司並因此與原
      告多次聯繫解決方案等情，業據被告提出電子郵件與通話
      內容譯文為證（見本院卷第54至115 頁），原告對此文書
      之真正並不爭執，自堪採信。從而，被告瀚康公司與原告
      間既發生瑕疵之履約爭議，並致使被告瀚康公司必須面對
      加拿大客戶之求償責任，則被告瀚康公司為保全日後請求
      原告賠償之權利，而聲請系爭假扣押裁定與執行程序，並
      提起本院98年度訴字第1023號事件請求原告負損害賠償責
      任，均屬合法權利之行使，尚難認有侵害原告權利之故意
      或過失，不得僅依被告瀚康公司於前案訴訟獲得敗訴判決
      ，且撤回系爭假扣押執行之行為，即驟予推論被告於聲請
      系爭假扣押裁定及執行程序之際，具不法侵害原告權利之
      故意或過失。再被告依法聲請假扣押且提起本案訴訟，係
      屬循正當途徑依法保護自身權利之行為，揆諸前開判決意
      旨，亦無從認被告瀚康公司係以背於善良風俗之方法而故
      意不法侵害原告之權利或利益。是原告上開主張，均顯不
      足採，被告所辯等情，則尚堪可信。
  (二)被告無須依民法第184 條第1項後段、第195條及公司法第23
    條第2項，連帶賠償原告財產上之損害2,000,000元及非財產
    上之損害1,000,000元：
    被告瀚康公司聲請系爭假扣押裁定及執行程序之行為，並無
    不法侵害原告之故意或過失，亦非以背於善良風俗之方法侵
    害原告，此已如上述，則被告瀚康公司自無庸依民法第 184
    條第1項後段及第195條規定負損害賠償責任。至原告主張被
    告朱正宏應依公司法第23條第2 項規定擔負連帶賠償責任部
    分，未具原告具體說明被告朱正宏係執行何業務，以及其有
    何違反法令之情形存在，原告亦無因遭不法侵害而受有損害
    之事實存在，其主張被告朱正宏應依上開條文負連帶賠償之
    責，亦屬無據。
  (三)被告無須依民事訴訟法第531條第1項規定連帶賠償原告財產
    上之損害2,000,000元：
    (1)按假扣押裁定因自始不當而撤銷，或因第529條第4項及第
      530條第3項之規定而撤銷者，債權人應賠償債務人因假扣
      押或供擔保所受之損害。假扣押之裁定，債權人得聲請撤
      銷之。民事訴訟法第531條第1項、第530條第3項分別定有
      明文。是依上開規定應負義務之人，應為聲請該假扣押裁
      定之債權人，而不及於他人，且須以所撤銷者為「假扣押
      裁定」方可，至於債權人聲請撤回假扣押執行者，應不在
      前該所定應負損害賠償責任之情形。
    (2)查被告瀚康公司雖曾聲請本院以98年度審司全聲字第 106
      號案件撤銷系爭假扣押裁定，惟其事後業已撤回聲請，系
      爭假扣押裁定亦未曾撤銷，此經本院調取該卷核閱屬實。
      是被告瀚康公司雖曾撤回本院97年度執全字第3130號強制
      執行，然系爭假扣押裁定並未經撤銷，揆諸上開說明，原
      告自無從依民事訴訟法第531條第1項規定請求被告瀚康公
      司負損害賠償責任。此外，系爭假扣押裁定之債權人為瀚
      康公司，被告朱正宏並未名列其中，是其非系爭假扣押裁
      定之債權人，原告亦不得依民事訴訟法第531條第1項規定
      請求其負損害賠償責任。
    (3)又縱使認定原告得依民事訴訟法第531條第1項請求被告瀚
      康公司負損害賠償責任，惟查：
      原告雖主張因系爭假扣押執行程序，導致其支票陸續跳
        票，於臺灣企銀建成分行跳票4,089,200 元、臺中商銀
        臺北分行跳票1,000,000元、其他銀行跳票990,466元云
        云。但查系爭假扣押執行程序係自97年12月16日開始，
        然原告於臺灣企銀建成分行、臺中商銀臺北分行，則分
        別於同年10月、3 月間起即已陸續發生退票情形，非於
        系爭假扣押執行程序後方有退票之狀況，此有臺灣企銀
        建成分行99年10月21日第09900683號函及臺中商銀台北
        分行99年11月8日中台北字第09909200297號函在卷可憑
        （見本院卷第169至179頁）。至於其他銀行之退票紀錄
        ，依告所提之第二類票據信用資料查覆單所示（見本院
        卷第148頁），其退票日期分別為98年3、4、9及10月，
        與假扣押執行日期已相隔數月。是原告既於系爭假扣押
        執行程序前已有多項之退票紀錄，且執行後之退票紀錄
        大多均係於執行後數月始發生，於此情形下，實難證明
        該等退票情形與系爭假扣押執行程序有相當因果關係之
        存在。又原告固有遭退票之事實，然其究竟因此受有何
        種財產上之損害，亦未具原告舉證、說明之，自不得僅
        憑此退票之相關紀錄，即認原告確受有損害。
      原告又主張其因系爭假扣押之執行，因此被第一商業銀
        行中山分行（下稱第一銀行中山分行）視為貸款1,287,
        868元全部到期，抵銷沒收存款1,292,174元；臺中商銀
        臺北分行之貸款4,386,000元亦同，而被抵銷存款364元
        及美金193 元，且因無力償還貸款而遭渣打國際商業銀
        行（下稱渣打銀行）追索1,988,857 元云云。惟查，原
        告於第一銀中山分行之存款並非系爭假扣押執行之標的
        ，且該行將其貸款視為到期之原因，係因原告於98年 3
        月16日發生退票所致，此有卷附之該行99年11月3 日一
        中山字第00273號函可參（見本院卷第167頁），難認此
        與系爭假扣押裁定及執行程序有關。而臺中商銀臺北分
        行雖將4,386,000元之貸款視為到期，然就其中2,990,0
        00 元部分，該行已同意原告展延還款期限至101年，並
        非須即刻清償全數貸款，已抵銷之存款數額又僅有數千
        元，價值甚微，此有該行前開函件在卷可證，尚無造成
        原告鉅額損害之可能。是以，原告就該等貸款視為到期
        、抵銷存款之事實，究竟造成原告之損失為何、其與系
        爭假扣押執行之因果關係等，均未舉證以實其說，僅以
        貸款視為到期、存款被抵銷等情由，逕行推論與被告瀚
        康公司之行為有關而請求損害賠償，自屬無據。又其所
        稱遭渣打銀行以支付命令追索之貸款部分，觀之原告所
        提出之本院98年度司促字第668 號支付命令內容，該銀
        行請求原告返還貸款之遲延利息係自97年11月5 日起算
        ，違約金自同年12月5 日開始起算，顯見原告係於系爭
        假扣押執行程序97年12月16日執行之前，即已遭渣打銀
        行請求返還借款，該等貸款之追索顯與系爭假扣押執行
        毫無關連，自難令被告瀚康公司負損害之責。至於原告
        之法定代理人蔡德揚因清償原告債務致無法清償負擔之
        債務，縱認屬實，然其與原告分屬不同權利義務主體，
        其所負債務核與原告所受損害無涉，且蔡德揚既非系爭
        假扣押之債務人，當不得依民事訴訟法第531條第1項規
        定請求損害賠償，原告據此主張其受有損害而請求賠償
        ，顯非可採。
四、綜上所述，原告主張被告所為起訴與強制執行之行為乃故意
    侵害其權利，並應依民事訴訟法第531條第1項規定負損害賠
    償責任，均無所據，且與法律規定不符；而被告抗辯其所為
    均屬依法正當權利之行使，並無侵害權利之故意或過失，亦
    非故意背於善良風俗所為等情，則尚堪採信。從而，原告依
    民法第184條第1項後段、第195條、民事訴訟法第531 條第1
    項及公司法第23條第2項規定，請求被告連帶給付3,000,000
    元，及自起訴狀繕本送達翌日起至清償日止，按週年利率5%
    計算之利息，為無理由，應予駁回。又原告之訴既經駁回，
    其假執行之聲請亦失所附麗，應一併駁回之。
五、本件事證已臻明確，兩造其餘攻擊防禦方法及未經本院援用
    之證據，核與判決之結果不生影響，爰不予逐一論駁，併此
    敘明。
六、訴訟費用負擔之依據：民事訴訟法第78條。
中    華    民    國   100    年    1     月    25    日
                  民事第四庭    法  官  余明賢
以上正本係照原本作成
如對本判決上訴，須於判決送達後20日內向本院提出上訴狀。如
委任律師提起上訴者，應一併繳納上訴審裁判費。
中    華    民    國   100    年    1     月    25    日
                                書記官  楊勝欽